【裁判字號】    98,訴,955
【裁判日期】    980720
【裁判案由】    偽造文書等
【裁判全文】
臺灣臺北地方法院刑事判決               98年度訴字第955號
公  訴  人  臺灣臺北地方法院檢察署檢察官
被      告  丁○○
                    （現於臺灣臺北看守所羈押中）
上列被告因偽造文書等案件，經檢察官提起公訴（98年度偵緝字
第1156號），被告於本院準備程序中就被訴事實為有罪之陳述，
經法官告知簡式審判程序意旨，並聽取公訴人及被告意見後，經
本院合議庭裁定由受命法官獨任進行簡式審判程序，判決如下：
    主  文
丁○○共同行使偽造公文書，足以生損害於公眾及他人，處有期
徒刑壹年，未扣案之偽造「臺灣台北地方法院檢察署印」公印壹
枚及附表編號一所示偽造「臺灣台北地方法院檢察署印」公印文
枚，均沒收；又共同行使偽造公文書，足以生損害於公眾及他
人，處有期徒刑壹年，未扣案之偽造「臺灣台北地方法院檢察署
印」公印壹枚及附表編號二所示偽造「臺灣台北地方法院檢察署
印」公印文枚，均沒收；又共同行使偽造公文書，足以生損害
於公眾及他人，處有期徒刑壹年，未扣案之偽造「臺灣台北地方
法院檢察署印」公印壹枚及附表編號三所示偽造「臺灣台北地方
法院檢察署印」公印文肆枚，均沒收；應執行有期徒刑壹年捌月
，未扣案之偽造「臺灣台北地方法院檢察署印」公印壹枚及附表
所示偽造「臺灣台北地方法院檢察署印」公印文拾枚，均沒收。
    犯罪事實
一、丁○○因缺錢花用，而與劉育成（業經本院97年訴字第2432
    號判決確定）一同加入朱騰蛟（綽號小可，另案偵查通緝中
    ）所組橫跨大陸地區與臺灣地區之詐欺集團，而基於共同僭
    行公務員職權、行使偽造公、私文書、特種文書暨詐欺取財
    之犯意聯絡，先由朱騰蛟詐欺集團成員於不詳時、地，偽造
    「臺灣台北地方法院檢察署印」1枚，蓋用該偽造「臺灣台
    北地方法院檢察署印」公印文於偽製之「臺灣台北地方法院
    檢察署刑事傳票」、「台北地方法院凍結管制執行命令」以
    偽造該等公文書，同時備妥蓋有上開偽造「臺灣台北地方法
    院檢察署印」公印文之以被害人名義出具「台北地方法院地
    檢署監管科」、「台北地方法院公證申請書」等私文書各1
    紙，並由丁○○提供自己之照片1張黏貼於偽造之「警察」
    識別證上，而共同偽造特種文書，再由朱騰蛟詐欺集團成員
    分別假冒電信局員工、警察、檢察官，向臺灣地區民眾佯稱
    個人資料遭冒用，需將財產交付監管、調查，否則帳戶將被
    凍結云云，待被害人陷於錯誤後，即由丁○○佩戴上開偽造
    之「警察」識別證而出面佯裝警察，向被害人收取金錢並交
    付上開偽造公、私文書予被害人而行使之，劉育成則負責在
    被害人住家附近把風，並將丁○○出面收取而詐得之金錢匯
    入朱騰蛟詐欺集團指定之帳戶。迨渠等在大陸地區福建省廈
    門市議定分工模式後，劉育成、丁○○即於民國97年9月20
    日入境臺灣，而分別為下列之犯行：
(一)97 年9月22日上午9時許，由大陸地區詐欺集團某不詳姓名
    年籍之成年男性成員，假冒臺灣臺北地方法院檢察署主任檢
    察官「鄭信宏」名義，以電話號碼00000000號，向丙○○○
    佯稱：銀行帳戶遭他人冒用，涉及洗錢防制法，為證明清白
    ，需將存款交付監管云云，丙○○○不疑有他因而陷於錯誤
    ，於該日中午12時許，在臺北市○○區○○路43 巷9號1樓
    住處，交付新臺幣（下同）130萬元予佯裝警察之丁○○，
    丁○○則交付均蓋有偽造「臺灣台北地方法院檢察署印」公
    印文之「臺灣台北地方法院檢察署刑事傳票」偽造公文書及
    「台北地方法院公證申請書」、「台北地方法院地檢署監管
    科」等偽造私文書各一份予丙○○○以行使，足生損害於臺
    灣臺北地方法院檢察署、臺灣臺北地方法院等公務機關，及
    「鄭信宏」主任檢察官對外行使職務之公信性。迨丁○○向
    朱騰蛟詐欺集團回報取得款項後，朱騰蛟詐欺集團立即發送
    簡訊至劉育成所持行動電話門號0000000000號，由劉育成以
    無摺存款之方式，將詐得款項中之115萬7千元，存入黃宗林
    於中國信託商業銀行永康分行帳戶（帳號000000000000號）
    內，再將存款單據傳真至000000000000000號電話，使朱騰
    蛟詐欺集團確認取得贓款，丁○○分得1萬3000元。
(二)97 年9月23日上午11時許，由大陸地區詐欺集團某不詳姓名
    年籍之女性成年成員，假冒電信局員工，向乙○○佯稱為何
    未繳交電話費，乙○○答稱電話費均由金融機構轉帳繳納，
    不可能未繳納，該女再佯稱可能遭他人冒辦電話，應立即向
    警方報案，並協助轉接電話予電信警察隊，另一名不詳姓名
    年籍之男性成年詐欺集團成員則假冒電信警察，向乙○○佯
    稱：身分已遭歹徒冒開人頭帳戶，當日下午4時前，務必將
    所有存款領出拿到法院公證，否則所有帳戶將遭臺灣臺北地
    方法院檢察署凍結云云，乙○○不疑有他因而陷於錯誤，於
    當日下午4時50分許，在臺北市內湖區○○○路○段296巷113
    號4樓住處，交付190萬元予佯裝警察之丁○○，丁○○則交
    付蓋有偽造「臺灣台北地方法院檢察署印」公印文之「臺灣
    台北地方法院檢察署刑事傳票」之偽造公文書及「台北地方
    法院公證申請書」、「台北地方法院地檢署監管科」等偽造
    私文書各一份予乙○○以行使，足生損害於臺灣臺北地方法
    院檢察署、臺灣臺北地方法院等公務機關，及「孫信德」主
    任檢察官對外行使職務之公信性。迨丁○○向朱騰蛟詐欺集
    團回報取得款項後，朱騰蛟詐欺集團立即依前開方式，指示
    劉育成以無摺存款方式，將詐得款項中之95萬元，存至黃宗
    林上開帳戶內，存款單據亦傳真至000000000000000號電話
    ，其餘部分則由丁○○以不詳方式匯予朱騰蛟詐欺集團，並
    分得1萬9000元。當日晚間乙○○與朋友討論此事時，始知
    受騙，並報警處理。
(三)97 年9月24日中午12時許，由大陸地區詐欺集團某不詳姓名
    年籍之成年女性成員，假冒電信局員工，向甲○○佯稱：電
    話費欠繳1萬9千餘元，甲○○答稱並未申辦該支電話後，該
    女再佯稱可能遭他人冒辦電話，應立即向警方報案，並協助
    轉接電話予電信警察隊，另一名不詳姓名年籍之成年男性詐
    欺集團成員則假冒「陳國華」電信警察，向甲○○佯稱：身
    分已遭歹徒冒開人頭帳戶，再由另一名不詳姓名年籍之成年
    男子假冒金管局「王科長」，向甲○○佯稱涉及洗錢防制法
    ，需將所有存款領出拿到法院公證，否則所有帳戶將遭臺灣
    臺北地方法院檢察署凍結云云，甲○○因而陷於錯誤，於當
    日下午2時50分許，在臺北市○○區○○街92巷7 弄11號3樓
    住處，交付380萬元現金及200萬元臺灣銀行本票1 紙予佯裝
    「李政憲」警察之丁○○，丁○○則交付蓋有偽造「臺灣台
    北地方法院檢察署印」公印文之「臺灣台北地方法院檢察署
    刑事傳票」、「臺北地方法院凍結管制執行命令」等偽造公
    文書及「台北地方法院公證申請書」、「台北地方法院地檢
    署監管科」等偽造私文書各一份予甲○○以行使，足生損害
    於臺灣臺北地方法院檢察署、臺灣臺北地方法院等公務機關
    ，及「鄭信宏」主任檢察官、「陳國華」、金管局「王科長
    」等對外行使職務之公信性。迨丁○○向朱騰蛟詐欺集團回
    報取得款項後，朱騰蛟詐欺集團立即依前開方式，指示劉育
    成以無摺存款方式，將詐得款項，分2次各95萬元，存入黃
    宗林上開帳戶內，丁○○分得2萬5000元。翌日上午10時許
    ，劉育成再依指示前往臺北市中山區○○○路○段22號第一
    商業銀行華山分行，欲將所餘137萬2000元中之95萬元存至
    黃宗林第一銀行歸仁分行帳號00000000000號帳戶內，惟因
    該帳戶於97年9月23日已列為警示帳戶（97年9月23日，陳啟
    豪所組之車手集團，冒用檢察官名義，向黃陳璧玉詐得130
    萬元，欲將款項存入黃宗林第一商業銀行歸仁分行帳戶時，
    為警查獲，因而將該帳戶列為警示帳戶，詳見臺北地檢署97
    年度偵字第21168號起訴書），銀行行員潘怡菁因而報警將
    劉育成當場逮獲，劉育成始供出丁○○之上開犯行。
二、案經臺北市政府警察局刑事警察大隊移送臺灣臺北地方法院
    檢察署檢察官偵查起訴，丁○○於本院準備程序中就被訴事
    實為有罪之陳述，經告知簡式審判程序之旨，並聽取當事人
    之意見後，經本院合議庭裁定由受命法官獨任進行簡式審判
    程序。
    理  由
一、訊據被告丁○○對於上揭犯罪事實均坦承不諱，核與證人即
    被害人丙○○○、乙○○、甲○○之證述情節相符，復有證
    人丙○○○所提供之「臺灣台北地方法院檢察署刑事傳票」
    、「台北地方法院公證申請書」、「台北地方法院地檢署監
    管科」、證人乙○○所提供之「臺灣台北地方法院檢察署刑
    事傳票」、「台北地方法院公證申請書」、「台北地方法院
    地檢署監管科」、證人甲○○所提供之「臺灣台北地方法院
    檢察署刑事傳票」、「台北地方法院公證申請書」、「台北
    地方法院地檢署監管科」、「台北地方法院凍結管制執行命
    令」等文件影本各1份、97年9月23日下午3時59分許在證人
    乙○○住處樓下大廈管理室監視錄影帶翻拍照片（97年偵字
    第24111號卷第119至123頁）、黃宗林所有上開第一銀行歸
    仁分行、中國信託銀行永康分行之帳戶交易明細表在卷可稽
    ，足認被告自白與事實相符，應可採信。本件事證明確，被
    告犯行堪以認定，應予依法論科。
二、按所謂文書，乃以文字或符號為一定之意思表示，具有存續
    性，以為法律上或社會生活上重要事項之證明者而言，故不
    論係影本或原本，若有上述文書之性質，均屬文書之範疇。
    次按刑法上所稱之公文書，係指公務員職務上製作之文書。
    若由形式上觀察文書之製作人為公務員且文書之內容係就公
    務員職務上之事項所製作，即使該偽造之公文書上所載製作
    名義機關不存在或該文書所載之內容並非該管公務員職務上
    所管轄，惟社會上一般人無法辨識而仍有誤信其為真正之危
    險時，仍難謂其非公文書。刑法上所謂公印或公印文，係專
    指表示公署或公務員資格之印信而言，即俗稱大印與小官章
    及其印文。又公印文之形式凡符合印信條例規定之要件而製
    頒，無論為印、關防、職章、圖記，如足以表示其為公務主
    體之同一性者，均屬之（最高法院22年上字第1904號、69年
    臺上字第693號判例、89年臺上字第3155號判決意旨參照）
    。查本件各證人所提供之上開偽造文書上偽造之「臺灣台北
    地方法院檢察署印」印文，因係表示公務機關之印信，自屬
    公印文。而本件遭偽造並由被告持以行使之「臺灣台北地方
    法院檢察署刑事傳票」、「台北地方法院凍結管制命令」等
    文書，係冒用公署名義所為之文書，依上開說明應屬偽造公
    文書。又本件分別以被害人丙○○○、乙○○、甲○○名義
    出具之「台北地方法院地檢署監管科」、「台北地方法院公
    證申請書」等文書，其上雖蓋有「臺灣台北地方法院檢察署
    印」公印文，然觀諸該等文書上尚留有「聲請人欄」、「簽
    名蓋章欄」以供被害人簽名蓋章，核其文書屬性仍為表彰被
    害人請求止付、凍結、託管財產之個人意思表示，故非公文
    書，應認係私文書。
三、所謂「行使」，指以偽作真，而使該物置於其通常或流通狀
    態之行為。刑法上就行使偽造文書之規範，固重在保護文書
    公共信用之法益，必須提出偽造之文書，並對其內容有所主
    張，足以生損害於公眾或他人，方得成立。但所謂『對其內
    容有所主張』，並不以明示偽造之文書內容為限，祇要將該
    以偽作真之文書置於可能發生文書功能之狀態下，主觀上認
    識到其法律交往關係中，提出該偽造文書之行為，他方足以
    認為其係對該文書權利義務等內容有所主張，並有意使其發
    生，或其發生不違其本意者，即難謂無侵害公共信用之危險
    ，足以生損害於公眾或他人，仍無礙本罪行使偽造文書之成
    立（最高法院93年台上字第4328號判決意旨參照）。查本件
    被告明知己非警察，竟提供自己之照片黏貼於警察識別證上
    ，且於出面向被害人收取現金並交付上開文件前，知悉上開
    文件係「公文」並蓋有公印文等情，亦為被告所自承，則被
    告應自知該等文書及證件係屬偽造而非真正，卻仍持以表示
    自己為警察之身份，並將上開文件交付被害人丙○○○、乙○○、甲○○，在客觀上已足以認定被告出示該等文書、證
    件之行為，已達行使偽造之公文書、私文書及特種文書之程
    度。
四、按刑法上所謂共同實施，並不以參與全部犯罪行為為必要，
    其分擔實施一部分行為者，仍屬共同正犯，有最高法院46年
    臺上字第1304號判例意旨足資參照。核被告所為，係犯刑法
    第158條僭行公務員職權罪、第216 條、第210條行使偽造私
    文書罪、第216條、第211條行使偽造公文書罪、第216條、
    第212條行使偽造特種文書罪、第339條第1項詐欺取財罪。
    被告以共同犯罪意思犯上述各罪，而由其他共犯實行偽造「
    臺灣台北地方法院檢察署印」公印暨公印文之行為，為共同
    偽造「臺灣台北地方法院檢察署刑事傳票」、「台北地方法
    院凍結管制命令」等公文書之部分行為。而其他共犯偽造「
    臺灣台北地方法院檢察署印」之公印文蓋於以被害人丙○○○、乙○○、甲○○名義出具之「台北地方法院公證申請書
    」、「台北地方法院地檢署監管科」等私文書之行為，亦係
    與上述共同偽造公印、公印文犯行接續為之，不另論罪；又
    被告以共同犯罪意思參與共同偽造公文書、私文書、特種文
    書之低度行為，應為共同參與行使之高度行為所吸收，均不
    另論罪。被告就前開犯行，基於犯意聯絡與詐欺集團成員，
    包括劉育成、朱騰蛟、假冒「主任檢察官鄭信宏」、「電信
    局員工」、「電信警察」、「電信警察陳國華」、「金管局
    王科長」等不詳之人分擔實行犯罪，依前述說明，應以共同
    正犯論處。被告分別對於被害人丙○○○、乙○○及甲○○
    等人所為之上開三次犯行，犯意各別，行為互殊，應予分論
    併罰。又被告以一共同行為觸犯僭行公務員職權罪、行使偽
    造私文書罪、行使偽造公文書罪、行使偽造特種文書罪、詐
    欺取財罪等罪名，為想像競合犯，依刑法第55條規定，應從
    較重之共同行使偽造公文書罪。
五、爰審酌被告前有妨害自由之刑案紀錄，此有臺灣高等法院被
    告前案紀錄表可查，素行非佳，年僅二十七歲，竟不思以正
    途取得財物，而擔任詐欺集團之收款工作，致本件被害人皆
    受有上百萬元之財物損失，詐欺犯行所詐得之財物總計高達
    900萬元，犯罪所生之損害非輕，偵查中復畏於罪責，經通
    緝始到案，被告犯後雖坦承犯行，或有悔意，惟關於詐欺犯
    行實施之過程、尚有接觸何些詐欺集團成員乙節，閃爍其詞
    ，對於詐欺集團之組成人員及其他分工等情堅不吐實，犯後
    態度欠佳，並考量被告自述國中畢業之智識程度，家中有父
    母、祖父母、弟弟等家庭成員，父母均尚有工作能力及正當
    職業，被告於本件羈押前，亦與父親同為園藝工作之生活狀
    況等一切情狀，分別量處如主文所示之刑，並定應執行之刑
    。未扣案之「臺灣台北地方法院檢察署印」公印1枚，因無
    證據證明業已滅失，依刑法第219條規定，不問屬於犯人與
    否，沒收之。扣案如附表所示被害人所提供之文書，於被告
    前往被害人住處收款時，業已交付被害人收受，則該等文書
    之所有權在被告實施犯罪之當時應已移轉予被害人，不再屬
    於被告及其他詐欺集團成員所有，故不得逕予沒收，然其上
    所分別蓋用「臺灣台北地方法院檢察署印」公印文各1枚（
    共10枚），既屬偽造，仍應依刑法第219條規定併予宣告沒
    收。
六、按有犯罪之習慣或因遊蕩或懶惰成習而犯罪者，於刑之執行
    前，令入勞動場所，強制工作，刑法第90條第1項固定有明
    文。惟按保安處分係針對受處分人將來之危險性所為之處置
    ，以達教化、治療之目的，為刑罰之補充制度。我國現行刑
    法採刑罰與保安處分雙軌制，係在維持行為責任之刑罰原則
    下，為協助行為人再社會化之功能，以及改善行為人潛在之
    危險性格，期能達成根治犯罪原因、預防犯罪之特別目的。
    是保安處分中之強制工作，旨在對嚴重職業性犯罪及欠缺正
    確工作觀念或無正常工作因而犯罪者，強制其從事勞動，學
    習一技之長及正確之謀生觀念，使其日後重返社會，能適應
    社會生活；保安處分應受比例原則之規範，使保安處分之宣
    告，與行為人所為行為之嚴重性、行為人所表現之危險性及
    對於行為人未來行為之期待性相當之意旨而制定，而由法院
    視行為人之危險性格，決定應否令入勞動處所強制工作，以
    達預防之目的（最高法院91年度臺上字第4625號判決意旨參
    照）。綜觀被告本件犯行之時間，係自97年9月22日起至同
    年月24日止，而於97年9月22日前，被告尚無財產犯罪紀錄
    ，雖於本件犯罪期間，為多次行使偽造公、私文書、特種文
    書、詐欺等犯行，對社會法益、個人法益侵害甚大，然尚難
    認定其有犯罪之惡習及慣行，是被告所表現出之危險性尚非
    達必須令入勞動場所強制工作之程度，處以一般有期徒刑令
    其入監服刑，已可達矯正犯罪之效，是公訴人請求諭知強制
    工作部分，本院認核無必要，附此敘明。
據上論斷，應依刑事訴訟法第273條之1第1項前段、第299條第1
項前段，刑法第28條、第158條、第216條、第210條、第211條、
第212條、第339條第1項、第55條、第219條，刑法施行法第1條
之1，判決如主文。
本案經檢察官柯木聯到庭執行職務
中    華    民    國    98    年    7     月    20    日
                  刑事第八庭    法  官  楊蕙芬
以上正本證明與原本無異。
如不服本判決應於收受送達後10日內向本院提出上訴書狀，並應
敘述具體理由；其未敘述上訴理由者，應於上訴期間屆滿後20日
內向本院補提理由書（均須按他造當事人之人數附繕）「切勿逕
送上級法院」。
                                書記官  馬正道
中    華    民    國    98    年    7     月    20    日
附表：
┌──┬─────────┬───────┬────────┐
│編號│文書名稱數量      │應沒收之物    │所在位置        │
├──┼─────────┼───────┼────────┤
│一  │偽造之「臺灣台北地│偽造「臺灣台北│被害人丙○○○提│
│    │方法院檢察署刑事傳│地方法院檢察署│出，見97年度偵字│
│    │票」、「台北地方法│印」公印文各一│第21444號卷第   │
│    │院地檢署監管科」、│枚            │312至314頁      │
│    │及「台北地方法院  │              │                │
│    │公證申請書」各1 張│              │                │
├──┼─────────┼───────┼────────┤
│二  │偽造之「臺灣台北地│偽造「臺灣台北│被害人乙○○提出│
│    │方法院檢察署刑事傳│地方法院檢察署│，見97年度偵字第│
│    │票」、「台北地方法│印」公印文各一│21444號卷第41至 │
│    │院檢察署監管科」、│枚            │43頁            │
│    │及「台北地方法院公│              │                │
│    │證申請書」各1張   │              │                │
├──┼─────────┼───────┼────────┤
│三  │偽造之「臺灣台北地│偽造「臺灣台北│被害人甲○○提出│
│    │方法院檢察署刑事傳│地方法院檢察署│，見97年度偵字第│
│    │票」、「台北地方法│印」公印文各一│21444號卷第183  │
│    │院地檢署監管科」、│枚            │至186頁         │
│    │「台北地方法院凍結│              │                │
│    │管制執行命令」及「│              │                │
│    │台北地方法院公證申│              │                │
│    │請書」各1張       │              │                │
└──┴─────────┴───────┴────────┘
附錄法條：
中華民國刑法第158條
（僭行公務員職權罪）
冒充公務員而行使其職權者，處 3 年以下有期徒刑、拘役或 5
百元以下罰金。
冒充外國公務員而行使其職權者，亦同。
中華民國刑法第216條
（行使偽造變造或登載不實之文書罪）
行使第 210 條至第 215 條之文書者，依偽造、變造文書或登載
不實事項或使登載不實事項之規定處斷。
中華民國刑法第210條
（偽造變造私文書罪）
偽造、變造私文書，足以生損害於公眾或他人者，處 5 年以下
有期徒刑。
中華民國刑法第211條
（偽造變造公文書罪）
偽造、變造公文書，足以生損害於公眾或他人者，處1年以上7年
以下有期徒刑。
中華民國刑法第339條
（普通詐欺罪）
意圖為自己或第三人不法之所有，以詐術使人將本人或第三人之
物交付者，處5年以下有期徒刑、拘役或科或併科1千元以下罰金
。
以前項方法得財產上不法之利益或使第三人得之者，亦同。
前二項之未遂犯罰之。


司法院資訊處製作；財團法人民間司法改革基金會備份。
